【裁判字號】    91,訴,1699
【裁判日期】    920912
【裁判案由】    偽造有價證券等
【裁判全文】
臺灣高雄地方法院刑事判決                        九十一年度訴字第一六九九號
    公  訴  人  臺灣高雄地方法院檢察署檢察官
    被      告  壬○○
    指定辯護人  本院公設辯護人己○○
右列被告因偽造有價證券等案件，經檢察官提起公訴（九十年度偵字第一八０四六號
、第一八一一０號），本院判決如左：
    主  文
壬○○連續意圖供行使之用，而偽造有價證券，處有期徒刑伍年。
冒用庚○○名義偽造之本票陸拾玖張（包含票號0000000號、0000000
號、0000000號、0000000號、0000000號、0000000號
、0000000號、0000000號及0000000號本票各壹張以及其餘不
詳票號之本票陸拾張）、冒用王林麗珠名義偽造之本票參拾壹張（包含票號三二六八
六四號、三二六八六八號、三二六八六九號及三二六八七０號本票各壹張以及其餘不
詳票號之本票貳拾柒張）、冒用戊○○名義偽造之本票貳拾參張（包含票號0000
000號、0000000號、0000000號及0000000號本票各一張以
及其餘不詳票號之壹拾玖張本票）、冒用甲○○名義偽造之本票壹拾肆張（包含票號
五五八一號、五五八二號、五五八三號及五五八四號本票各壹張以及其餘不詳票號之
本票壹拾張）、冒用鄭明德名義偽造之本票參拾陸張（包含票號0000000號、
0000000號、0000000號、0000000號、0000000號、三
五六三０九號、三五六三一０號、三五六三一二號、三五六三一四號本票各壹張以及
其餘不詳票號之本票貳拾柒張）以及偽造之「庚○○印」、「王林麗珠」、「戊○○
」、「甲○○」及「鄭明德」印章各壹個，均沒收。
    事  實
一、壬○○先於民國八十六年十二月二十二日，自任會首招募如附表一所示之每月每
    會新台幣（下同）三萬元、期間至九十年二月二十二日止、每月二十二日開標及
    八十七年、八十八年、八十九年每年六月七日和十二月七日各加標一次、採內標
    制（即死會會員每期應繳交三萬元，活會會員應繳交扣除當期得標金額後之餘額
    之制）且投標者須書立登載簽名及競標金額之紙張投標、投標地點為高雄市○○○路四七八號、得標者並須按得標當時存在之活會會員人數開立金額均為三萬元
    之本票交由會首轉交各活會會員作為收取會款之擔保、會首含會員在內共計四十
    五會之互助會一會，會員有如附表一所示辛○○、丙○○、丁○○、庚○○、戊○○、甲○○及王林麗珠等人（下稱第一會，參加之會員詳如附表一所示）。壬○○再於八十七年八月一日，同自任會首招募如附表二所示之每會三萬元、期間
    至九十年八月一日止、每月一日開標、採內標制且投標者亦須書立登載姓名及競
    標金額之紙張投標、得標者並須按得標當時存在之活會會員人數開立金額均為三
    萬元之本票交由會首轉交各活會會員作為收取會款之擔保、會首含會員在內共計
    三十七會之互助會一會，會員有如附表二所示辛○○、戊○○、丙○○、乙○○
    、鄭明德及庚○○等人（下稱第二會，參加之會員詳如附表二所示）。詎壬○○
    萌生冒用會員名義投標，並於得標後冒名開立交付本票以供向活會會員詐取會款
    之計劃，基於意圖為自己不法所有、行使偽造準私文書及意圖供行使之用偽造有
    價證券之概括犯意，先後進行下列行為：
    (1)第一會部分：
    壬○○先於八十七年六月二十二日，在高雄市○○○路四七八號，冒用庚○○
  之名義偽造載有庚○○簽名及競標金額五千九百元之紙張一紙參與競標而行使
      ，且順利得標，足生損害於庚○○之權益，壬○○並利用不知情之不詳姓名成
      年刻印者為其偽刻「庚○○印」之印章一個後，壬○○持該「庚○○印」之印
      章蓋印於面額均各為三萬元、發票日均為八十七年六月二十二日之本票上，而
      接續偽造出冒用庚○○名義開立之本票共計三十七張（該偽造之本票中，除票
      號0000000號、0000000號、0000000號及000000
      0號外，其餘票號均不詳），壬○○再持上開偽造之本票向庚○○以外之三十
      七名活會會員佯稱係庚○○得標，且行使交付之本票係庚○○所開立此虛偽情
      事，致該三十七名活會會員誤信為真，而各交付該次活會會款二萬四千一百元
      （即三萬元減五千九百元）予壬○○，壬○○則向庚○○佯稱係其他會員得標
      ，致庚○○亦陷於錯誤而交付二萬四千一百元之活會會款予壬○○，壬○○遂
      藉以詐得共計九十一萬五千八百元。
    壬○○再於八十七年十二月七日，在高雄市○○○路四七八號，冒用王林麗珠
      之名義偽造載有王林麗珠簽名及競標金額八千七百元之紙張一紙參與競標而行
      使，且順利得標，足生損害於王林麗珠之權益，壬○○並利用不知情之不詳姓
      名成年刻印者為其偽刻「王林麗珠」之印章一個後，壬○○持該「王林麗珠」
      印章蓋印於面額均各為三萬元、發票日均為八十七年十二月七日之本票上，而
      接續偽造出冒用王林麗珠名義開立之本票共計三十一張（該偽造之本票中，除
      票號三二六八六四號、三二六八六八號、三二六八六九號及三二六八七０號外
      ，其餘票號均不詳），壬○○再持上開偽造之本票向王林麗珠以外之三十一名
      活會會員佯稱係王林麗珠得標，且行使交付之本票係王林麗珠所開立此虛偽情
      事，致該三十一名活會會員誤信為真，而各交付該次活會會款二萬一千三百元
      （即三萬元減八千七百元）予壬○○，壬○○則向王林麗珠佯稱係其他會員得
      標，致王林麗珠亦陷於錯誤而交付二萬一千三百元之活會會款予壬○○，壬○○遂藉以詐得共計六十八萬一千六百元。
    壬○○復於八十八年六月二十二日，在高雄市○○○路四七八號，冒用戊○○
      之名義偽造載有戊○○簽名及競標金額六千六百元之紙張一紙參與競標而行使
      ，且順利得標，足生損害於戊○○之權益，壬○○並利用不知情之不詳姓名成
      年刻印者為其偽刻「戊○○」之印章一個後，壬○○持該「戊○○」印章蓋印
      於面額均各為三萬元、發票日均為八十八年六月二十二日之本票上，而接續偽
      造出冒用戊○○名義開立之本票共計二十三張（該偽造之本票中，除票號00
      00000號、0000000號、0000000號及0000000號外
      ，其餘票號均不詳），壬○○再持上開偽造之本票向戊○○以外之二十三名活
      會會員佯稱係戊○○得標，且行使交付之本票係戊○○所開立此虛偽情事，致
      該二十三名活會會員誤信為真，而各交付該次活會會款二萬三千四百元（即三
      萬元減六千六百元）予壬○○，壬○○則向戊○○佯稱係其他會員得標，致戊○○亦陷於錯誤而交付二萬三千四百元之活會會款予壬○○，壬○○遂藉以詐
      得共計五十六萬一千六百元。
    壬○○又於八十九年二月二十二日，在高雄市○○○路四七八號，冒用甲○○
      之名義偽造載有甲○○簽名及競標金額七千二百元之紙張一紙參與競標而行使
      ，且順利得標，足生損害於甲○○之權益，壬○○並利用不知情之不詳姓名成
      年刻印者為其偽刻「甲○○」之印章一個後，壬○○持該「甲○○」印章蓋印
      於面額均各為三萬元、發票日均為八十八年三月一日之本票上，而接續偽造出
      冒用甲○○名義開立之本票共計十四張（該偽造之本票中，除票號五五八一號
      、五五八二號、五五八三號及五五八四號外，其餘票號均不詳），壬○○再持
      上開偽造之本票向甲○○以外之十四名活會會員佯稱係甲○○得標，且行使交
      付之本票係甲○○所開立此虛偽情事，致該十四名活會會員誤信為真，而各交
      付該次活會會款二萬二千八百元（即三萬元減七千二百元）予壬○○，壬○○
      則向甲○○佯稱係其他會員得標，致甲○○亦陷於錯誤而交付二萬二千八百元
      之活會會款予壬○○，壬○○遂藉以詐得共計三十四萬二千元。
    (2)第二會部分：
    壬○○於八十七年十二月一日，在高雄市○○○路四七八號，冒用庚○○之名
      義偽造載有庚○○簽名及競標金額七千三百元之紙張一紙參與競標而行使，且
      順利得標，足生損害於庚○○之權益，壬○○同持前開偽刻之「庚○○印」之
      印章蓋印於面額均各為三萬元之本票上，而接續偽造出冒用庚○○名義開立之
      本票共計三十二張（該偽造之本票中，除票號0000000號、00000
      00號、0000000號、0000000號及0000000號外，其餘
      票號均不詳），壬○○再持上開偽造之本票向庚○○以外之三十二名活會會員
      佯稱係庚○○得標，且行使交付之本票係庚○○所開立此虛偽情事，致該三十
      二名活會會員誤信為真，而各交付該次活會會款二萬二千七百元（即三萬元減
      七千三百元）予壬○○，壬○○則向庚○○佯稱係其他會員得標，致庚○○亦
      陷於錯誤而交付二萬二千七百元之活會會款予壬○○，壬○○遂藉以詐得共計
      七十四萬九千一百元。
    壬○○再於八十八年十二月一日，在高雄市○○○路四七八號，冒用鄭明德之
      名義偽造載有鄭明德簽名及競標金額七千一百元之紙張一紙參與競標而行使，
      且順利得標，足生損害於鄭明德之權益，壬○○並利用不知情之不詳姓名成年
      刻印者為其偽刻「鄭明德」之印章一個後，壬○○持該「鄭明德」印章蓋印於
      面額均各為三萬元之本票上，而接續偽造出冒用鄭明德名義開立之本票共計二
      十張（該偽造之本票中，除票號0000000號、0000000號、00
      00000號、0000000號及0000000號外，其餘票號均不詳）
      ，壬○○再持上開偽造之本票向鄭明德以外之二十名活會會員佯稱係鄭明德得
      標，且行使交付之本票係鄭明德所開立此虛偽情事，致該二十名活會會員誤信
      為真，而各交付該次活會會款二萬二千九百元（即三萬元減七千一百元）予壬○○，壬○○則向鄭明德佯稱係其他會員得標，致鄭明德亦陷於錯誤而交付二
      萬二千九百元之活會會款予壬○○，壬○○遂藉以詐得共計四十八萬零九百元
      。
    壬○○再於八十九年四月一日，在高雄市○○○路四七八號，冒用鄭明德之名
      義偽造載有鄭明德簽名及競標金額七千一百元之紙張一紙參與競標而行使（鄭
      明德係參加二會），且順利得標，足生損害於鄭明德之權益，壬○○並持上開
      偽刻之「鄭明德」印章蓋印於面額均各為三萬元之本票上，而接續偽造出冒用
      鄭明德名義開立之本票共計十六張（該偽造之本票中，除票號三五六三０九號
      、三五六三一０號、三五六三一二號及三五六三一四號外，其餘票號均不詳）
      ，壬○○再持上開偽造之本票向鄭明德以外之二十名活會會員佯稱係鄭明德得
      標，且行使交付之本票係鄭明德所開立此虛偽情事，致該二十名活會會員誤信
      為真，而各交付該次活會會款二萬二千九百元（即三萬元減七千一百元）予壬○○，壬○○則向鄭明德佯稱係其他會員得標，致鄭明德亦陷於錯誤而交付二
      萬二千九百元之活會會款予壬○○，壬○○遂藉以詐得共計三十八萬九千三百
      元。
二、嗣因上開互助會先後於八十九年八月、九月間止會（起訴書誤載為八十六年十二
    月二十二日及八十七年八月一日），而活會會員持有之前開本票均未獲兌現，壬○○復避不見面，始查知前情。
三、案經辛○○、丙○○、乙○○、丁○○、戊○○及鄭明德訴由臺灣高雄地方法院
    檢察署檢察官偵查起訴。
    理  由
一、訊據被告壬○○對於右揭事實均坦承不諱，核與告訴人辛○○、丙○○、乙○○
    、丁○○、戊○○及鄭明德之指訴，以及證人庚○○和王林麗珠於偵訊、甲○○
    於審理中之證述情節相符，並有被告冒用庚○○名義偽造之票號0000000
    號、0000000號、0000000號、0000000號、000000
    0號、0000000號、0000000號、0000000號及00000
    00號本票、冒用王林麗珠名義偽造之票號三二六八六四號、三二六八六八號、
    三二六八六九號及三二六八七０號本票、冒用戊○○名義偽造之票號00000
    00號、0000000號、0000000號及0000000號本票、冒用
    甲○○名義偽造之票號五五八一號、五五八二號、五五八三號及五五八四號本票
    、冒用鄭明德名義偽造之票號0000000號、0000000號、0000
    000號、0000000號、0000000號、三五六三０九號、三五六三
    一０號、三五六三一二號、三五六三一四號本票各一紙可稽【分見臺灣高雄地方
    法院檢察署九十年度發查字第五三一號偵查卷（下稱九十年度發查字第五三一號
    卷，嗣改為同署九十年度偵字第一八０四六號卷）第五十二頁、五十三頁、第九
    十三頁至第九十八頁，第一四五頁至第一四八頁】，並有如附表一、二所示互助
    會會單各一份可憑（見九十年度發查字第五三一號卷第十二頁、第十三頁），此
    外上開庚○○名義開立之票號0000000號、0000000號、0000
    000號、0000000號、0000000號、0000000號、000
    0000號、0000000號及0000000號本票、甲○○名義開立之票
    號五五八一號、五五八二號、五五八三號及五五八四號本票、王林麗珠名義開立
    之票號三二六八六四號、三二六八六八號、三二六八六九號及三二六八七０號本
    票、鄭明德名義開立之票號0000000號、0000000號、00000
    00號、0000000號、0000000號本票，均分別經臺灣屏東地方法
    院潮州簡易庭九十一年潮簡字第一四號民事確定判決（指庚○○、甲○○部分）
    及本院高雄簡易庭九十年雄簡字第二二０三號民事確定判決（指鄭明德部分）、
    九十年雄簡字第二四三九號民事確定判決（指王林麗珠部分）均認為並非庚○○
    、甲○○、鄭明德、王林麗珠開立而確認本票債權不存在，有上揭民事判決各一
    份可參（見審理卷第五十二頁至第五十八頁）。從而，事證明確，被告犯行洵堪
    認定。
二、按在紙張上填載投標者之簽名及競標金額，係表彰投標人以所載之金額參與競標
    之用意，性質上自屬準私文書之一種。核被告所為，係犯刑法第二百零一條第一
    項意圖供行使之用而偽造有價證券罪、同法第二百十六條、第二百二十條第一項
    、第二百十條之行使偽造準私文書致生損害於他人罪及同法第三百三十九條第一
    項之詐欺取財罪。被告利用不知情之不詳姓名成年刻印者為其偽刻「庚○○印」
    、「王林麗珠」、「戊○○」、「甲○○」及「鄭明德」等印章，為間接正犯；
    再被告偽造庚○○、王林麗珠、戊○○、甲○○及鄭明德之簽名於投標之紙張，
    及持上開偽造之印章蓋印於冒用庚○○、王林麗珠、戊○○、甲○○及鄭明德之
    名義開立之本票，各為偽造投標紙張此準私文書及偽造本票此有價證券之階段行
    為，而偽造準私文書之低度行為復為行使偽造準私文書所吸收，且行使偽造有價
    證券之低度行為應為偽造有價證券之高度行為所吸收之故，均不另論罪。被告本
    於在冒用庚○○、王林麗珠、戊○○、甲○○及鄭明德之名義得標時即偽造與得
    標當時活會會員數目相當之本票之計劃，而各接續偽造前開冒用庚○○、王林麗
    珠、戊○○、甲○○及鄭明德名義開立之多張本票之行為，應各為接續犯；又被
    告一次冒標詐取會款之行為，同時侵害多名活會會員之法益，係一行為同時觸犯
    數個相同罪名，為同質想像競合犯，應依刑法第五十五條規定論以一個詐欺取財
    罪；再其先後多次行使偽造準私文書、偽造有價證券及詐欺取財之犯行，均時間
    緊接、方法相同，且構成要件亦相同，顯係均基於概括犯意反覆為之，應各為連
    續犯；又所犯上揭連續行使偽造準私文書罪、連續偽造有價證券罪及連續詐欺取
    財罪間，有方法結果之牽連關係，依刑法第五十五條規定，應從較重之連續偽造
    有價證券罪處斷。爰審酌被告僅為圖取得會款，竟冒用他人名義得標，並偽造本
    票而詐得金錢，業侵害他人之財產權，且現仍未對告訴人提出賠償，然念其先前
    未曾受有期徒刑以上刑之宣告，有臺灣高等法院被告全國前案紀錄表及臺灣高雄
    地方法院檢察署刑案資料查註紀錄表可按，素行尚非不良，且犯後尚知坦承犯行
    ，犯後態度堪認良好等一切情狀，量處如主文所示之刑。前開被告冒用庚○○名
    義偽造之本票六十九張（包含票號0000000號、0000000號、00
    00000號、0000000號、0000000號、0000000號、0
    000000號、0000000號及0000000號本票以及其餘不詳票號
    之本票六十張）、冒用王林麗珠名義偽造之本票三十一張（包含票號三二六八六
    四號、三二六八六八號、三二六八六九號及三二六八七０號本票以及其餘不詳票
    號之本票二十七張）、冒用戊○○名義偽造之本票二十三張（包含票號0000
    000號、0000000號、0000000號及0000000號本票以及
    其餘不詳票號之十九張本票）、冒用甲○○名義偽造之本票十四張（包含票號五
    五八一號、五五八二號、五五八三號及五五八四號本票以及其餘不詳票號之本票
    十張）、冒用鄭明德名義偽造之本票三十六張（包含票號0000000號、0
    000000號、0000000號、0000000號、0000000號、
    三五六三０九號、三五六三一０號、三五六三一二號、三五六三一四號本票以及
    其餘不詳票號之本票二十七張），均為偽造之有價證券，，而偽造之「庚○○印
    」、「王林麗珠」、「戊○○」、「甲○○」及「鄭明德」等印章各一個，係屬
    偽造之印章，故分別依刑法第二百零五條、同法第二百十九條規定均予以宣告沒
    收。上開本票上偽造之「庚○○印」、「王林麗珠」、「戊○○」、「甲○○」
    及「鄭明德」等印文，係屬偽造本票之一部分，已因本票之沒收而包括在內，故
    不另為沒收之諭知，又前開被告偽造之參與競標之紙張，並未扣案，且該等紙張
    於競標完畢後亦因無留存之必要而予以銷毀不復存在，故不併予宣告沒收，附此
    敘明。
三、公訴意旨另認：被告另有明知無給付能力，竟佯向告訴人召募如附表一、二所示
    之互助會之詐欺行為等語。訊之被告堅詞否認有何利用召募如附表一、二所示之
    互助會之詐欺行為，並辯稱：伊確實有召募如附表一、二所示之互助會之意始行
    召募，係嗣因遭他人倒會，才致該二個互助會先後於八十九年八月、九月間止會
    ，伊並無詐欺之意等語。按犯罪之事實應依證據認定之，無證據不得推定其犯罪
    事實，刑事訴訟法第一百五十四條定有明文；次按刑法第三百三十九條詐欺罪之
    成立，須以行為人意圖為自己或第三人不法之所有，以詐術使人陷於錯誤而將本
    人或第三人之物交付，或得財產上之不法利益為要件。所謂以詐術使人交付，必
    須被詐欺人因其詐術而陷於錯誤，若其所用之方法不能認為詐術，亦不致使人陷
    於錯誤，即不構成該罪，最高法院四十六年台上字第二六０號判例意旨可資參照
    。經查依如附表一、二所示之互助會會單上之記載，附表一之互助會自八十七年
    一月二十二日起至八十九年八月二十二日止，除前開被告冒名得標之情形外，尚
    有三十三次按期開標之情況，且附表二之互助會自八十七年八月一日起至八十九
    年九月一日止，尚有二十三次按期開標之狀況，顯見被告確有本於會首職務而使
    附表一所示互助會順利開標三十三次後、使附表二所示互助會順利開標二十三次
    後，才先後止會，倘被告自始存有藉召募附表一、二所示之互助會之方式進行詐
    欺，其既均已透過首次標會而取得活會會員繳付會款，已達到詐取會款之目的，
    大可置該互助會於不顧，而無須仍繼續管理會務主持開標之必要為是，尚難僅因
    附表一、二所示之互助會先後於八十九年八月、九月間止會，即遽謂被告自始存
    有詐欺之犯意而以召募如附表二所示之互助會。此外復查無其他他積極證據足以
    證明被告有何公訴意旨此部所指詐欺之犯行，然因公訴人認此與前開成罪部分有
    連續犯之裁判上一罪關係，爰不另為無罪之諭知，併此敘明。
據上論斷，應依刑事訴訟法第二百九十九條第一項前段，刑法第五十六條、第二百零
一條第一項、第二百十六條、第二百二十條第一項、第二百十條、第三百三十九條第
一項、第五十五條、第二百零五條、第二百十九條，罰金罰鍰提高標準條例第一條前
段，判決如主文。
中      華      民      國    九十二    年      九      月     十二     日
                                  臺灣高雄地方法院刑事第三庭
                                      法  官    陳威龍
右正本證明與原本無異。
如不服本判決，應於判決送達後十日內，向本院提出上訴狀。
    書記官    張家瑜
中      華      民      國    九十二    年      九      月     十二     日
論罪科刑法條:
刑法第二百零一條第一項：
意圖供行使之用，而偽造、變造公債票、公司股票或其他有價證券者，處三年以上十
年以下有期徒刑，得併科三千元以下罰金。
刑法第二百一十六條：
行使第二百十條至第二百十五條之文書者，依偽造、變造文書或登載不實事項或使登
載不實事項之規定處斷。
刑法第二百十條：
偽造、變造私文書，足以生損害於公眾或他人者，處五年以下有期徒刑。
刑法第三百三十九條第一項：
意圖為自己或第三人不法之所有，以詐術使人將本人或第三人之物交付者，處五年以
下有期徒刑、拘役或科或併科一千元以下罰金。


司法院資訊處製作；財團法人民間司法改革基金會備份。
